【裁判字號】    97,上易,3270
【裁判日期】    980611
【裁判案由】    公共危險
【裁判全文】
臺灣高等法院刑事判決                97年度上易字第3270號
上  訴  人
即  被  告  乙○○
選任辯護人  徐履冰律師
上列上訴人因公共危險案件，不服臺灣士林地方法院96年度易字
第1537號，中華民國97年11月28日第一審判決（起訴案號：臺灣
士林地方法院檢察署96年度偵字第6187號），提起上訴，本院判
決如下：
    主  文
原判決撤銷。
乙○○失火燒燬現有人所在之建築物，處有期徒刑陸月，如易科
罰金，以新台幣壹仟元折算壹日。減為有期徒刑參月，如易科罰
金，以新台幣壹仟元折算壹日。
    事  實
一、乙○○為設址臺北縣汐止市○○街256巷10號1樓之「宏紀機
    械股份有限公司」（下稱宏紀公司）實際負責人（登記負責
    人為乙○○之妻許秀慧），以從事銅管加工為業，屬勞工安
    全衛生法所稱之雇主，明知宏紀公司在上址2 樓西側加蓋之
    鐵皮屋內北方置有自行購買零件改裝之強力循環清洗機1 台
    。該強力循環清洗機係於機器內填充甲苯（有機溶劑）清洗
    銅管，應注意甲苯具有高度易燃、刺激眼睛、皮膚、呼吸系
    統等特性，乃易燃性及毒性液體，屬危險物及有害物，對於
    操作上開強力循環清洗機之工作人員應定期（每3年至少3小
    時）施以關於甲苯危險性及安全使用法之勞工安全衛生在職
    教育訓練，而依其情形又非不能為上開注意，竟怠於注意，
    未定期對公司員工甲○○施以勞工安全衛生在職教育訓練，
    適甲○○於民國（下同）95年10月3日上午10時8分許，在上
    址2 樓操作上開機器注入甲苯溶劑清洗銅管時，因故暫離操
    作現場，待返回操作現場，見甲苯溶劑已由上開強力循環清
    洗機放置清洗銅管之鐵盒溢出，未受適當定期訓練之甲○○
    未慮及該放置該強力循環清洗機之空間內溢漏揮發之甲苯氣
    體濃度過高，應先對該區域進行通風換氣，並除去所有發火
    源，反而因一時情急，貿然立刻關閉該強力循環清洗機器上
    之循環幫浦之電源，致電源開關在切換過程中產生火花引燃
    室內揮發之甲苯氣體與溢漏之甲苯溶劑而引燃大火，燒燬該
    強力循環清洗機所在之2 樓加蓋鐵皮屋暨屋內物品，並由後
    方陽台與鐵皮隔間延燒至隔鄰同巷8 號戊○○所經營之金通
    企業有限公司（下稱金通公司）及6 號己○○所經營之欣川
    工業有限公司（下稱欣川公司），燒燬當時有金通公司員工
    丁○○等人所在之金通公司2樓與該公司3樓、頂樓加蓋之建
    築物及置於其內之壓克力板、PS板、中空板、機械設備與欣
    川公司內之貨物、機器，甲○○腳部亦遭燒傷（過失傷害部
    分未據告訴）。
二、案經臺北縣政府警察局汐止分局報請臺灣士林地方法院檢察
    署檢察官偵查暨自動檢舉起訴。
    理  由
甲、程序部分：
一、被告之選任辯護人對於卷內臺北縣政府消防局火災原因調查
    報告書，以其製作人呂俊福對於機械異常部分未為調查，而
    否定該火災原因調查報告書之證據能力。查：「證據能力」
    與證據之「證明力」不同，前者乃指立證資料得為證據之法
    律上資格；後者則指其證據於證明某種事實，具有何等實質
    之價值。故「證據能力」乃資格之有無，「證據證明力」則
    為效力強弱之問題。亦即有證據能力，非必有證據證明力；
    而僅爭執證據之證明力，亦難謂係否定其證據能力（最高法
    院97年度台上字第1730號判決參照）。卷內之臺北縣政府消
    防局火災原因調查報告書及所附筆錄、現場示意圖、紀錄表
    、相片，係由臺北縣政府消防局依消防法第26條第1 項規定
    ，調查、鑑定火災原因後，執行火災鑑定公務所蒐集、製作
    出具之書面鑑定報告，並經勘查現場2 次，綜合在場人之供
    述、報案紀錄及現場情形而作成，且於報告內具體敘述其研
    判之過程，無顯有不可信之情況，依刑事訴訟法第159條之4
    規定，均具有證據能力（同旨見97年度台上字第2526號判決
    ）。
二、鑑定，係由選任之鑑定人或囑託之鑑定機構，除憑藉其特別
    知識經驗，就特定物（書）證加以鑑（檢）驗外，並得就無
    關親身經歷之待鑑事項，僅依憑其特別知識經驗（包括技術
    、訓練、教育、能力等專業資格）而陳述或報告其專業意見
    ；人證，則由證人憑據其感官知覺之親身經歷，陳述其所見
    所聞之過往事實。前者，係就某特定事物依法陳述其專業意
    見，以供法院審判之參酌依據，具有可替代性；後者，因係
    陳述自己親身見聞之過往事實，故無替代性。二者雖同屬人
    的證據方法，但仍有本質上之差異。而英美法上憑其專業知
    識、技術等專家資格就待證事項陳述證人意見之專家證人，
    則為我國刑事訴訟法所不採，析其依憑特別知識經驗而陳述
    或報告其專業意見之本質以觀，亦屬我國刑事訴訟法上鑑定
    之範疇，自應適用鑑定之規定。至依特別知識得知親身經歷
    已往事實之鑑定證人，因有其不可替代之特性，故本法第21
    0 條明定應適用關於人證之規定。又本法為擔保證人、鑑定
    人陳述或判斷意見之真正，特設具結制度，然因二者之目的
    不同，人證求其真實可信，鑑定則重在公正誠實，是本法除
    於第189條第1項規定證人之結文內應記載「當據實陳述，決
    無匿、飾、增、減」外，另於第202 條特別定明鑑定人之結
    文內應記載「必為公正誠實之鑑定」，以示區別，並規定應
    踐行朗讀結文、說明及命簽名等程序，旨在使證人或鑑定人
    明瞭各該結文內容之真義，俾能分別達其上揭人證或鑑定之
    特有目的。從而鑑定人之結文不得以證人結文取代之，如有
    違反，其在鑑定人具結程序上欠缺法定條件，自不生具結之
    效力，依本法第158條之3規定，應認為無證據能力，不得作
    為證據（最高法院97年度台上字第4679號及98年度台上字第
    1166號等判決意旨參照）。本件原審法院依檢察官之聲請，
    傳喚任職於臺北縣政府消防局並製作火災原因調查報告書之
    呂俊福，依被告之聲請傳喚前國立臺灣大學機械系教授庚○○等到庭，均以證人身分接受交互詰問。然渠二人皆係憑藉
    其特別知識經驗就有關本件火災發生原因之研判單純陳述專
    業意見，而非陳述其親身經歷之過往事實，顯非證人，而為
    鑑定人，原審竟均以證人身分傳喚渠等到庭，諭知證人具結
    義務及偽證處罰，命朗讀證人結文後具結之程序（見原審卷
    第181頁、第193頁、第229頁、第240頁），所踐履之程序，
    自有未合。呂俊福、庚○○等於原審當庭所為鑑定意見，在
    程序上既欠缺法定要件，即難認合法之證據資料，無證據能
    力，不得作為本件事實認定之依憑。
三、末按，被告以外之人於審判外之言詞或書面陳述，除法律有
    規定者外，不得作為證據，刑事訴訟法第159條第1項固定有
    明文；惟被告以外之人於審判外之陳述，雖不符同法第 159
    條之1至第159 之4之規定，而經當事人於審判程序同意作為
    證據，法院審酌該言詞陳述或書面陳述作成時之情況，認為
    適當者，亦得為證據。又當事人、代理人或辯護人於法院調
    查證據時，知有第159條第1項不得為證據之情形，而未於言
    詞辯論終結前聲明異議者，視為有前項之同意，同法第 159
    條之5 第1、2項亦定有明文。被告及其選任辯護人就證人甲○○、高群超、郭美秀等在偵查中陳述之證據能力，於準備
    程序中已陳明不爭執之意旨，本院於審理時提示上開證人等
    於警詢及偵查中陳述內容並告以要旨，且經公訴人、本案被
    告及其選任辯護人表示意見，當事人已知上述陳述乃審判外
    陳述，均未於言詞辯論終結前對該等記載審判外陳述筆錄之
    證據資格有何異議，依據首開規定，應視為被告已有將上開
    證人審判外陳述作為證據之同意，本院審酌上開證人審判外
    陳述作成時之情況，並無不能自由陳述之情形，亦未見有何
    違法取證或其他瑕疵，且與待證事實具有關聯性，認為以之
    作為證據應屬適當，而得作為證據。
乙、實體部分：
一、訊之被告乙○○固不諱係宏紀公司實際負責人，以從事銅管
    加工為業，公司員工甲○○於95年10月3日上午10時8分許，
    在上址2 樓操作上開機器注入甲苯溶劑清洗銅管時，因故暫
    離操作現場，待返回操作現場，見甲苯溶劑已由上開強力循
    環清洗機放置清洗銅管之鐵盒溢出，關閉該強力循環清洗機
    器上之循環幫浦之電源，引燃室內揮發之甲苯氣體與溢漏之
    甲苯溶劑而引燃大火，燒燬該強力循環清洗機所在之2 樓加
    蓋鐵皮屋暨屋內物品，並延燒至隔鄰金通公司及欣川公司，
    亦使甲○○遭燒傷等情，惟矢口否認有何過失，辯稱：本件
    甲苯溶劑由上開強力循環清洗機放置清洗銅管之鐵盒溢出之
    原因，應為甲○○清洗之銅管支數少於200 支銅管，只有約
    20支，操作有誤，引發甲苯外漏，甲○○又因為不在場，沒
    有及時關閉機器，造成甲苯蒸發之氣體濃度過高，甲○○返
    回時發現有異狀緊急關機，造成火花點燃氣體引發大火。伊
    並無未定期檢修電源配線，該機器簡單、堅固，沒有汰換零
    件之問題，員工教育訓練由伊直接訓練資深員工，再由資深
    員工訓練現場作業人員甲○○。本件火災事故應為甲○○操
    作不當所致云云。
二、經查：
（一）宏紀公司於95年10月3日上午10時8分許發生火災，火勢除
      燒燬宏紀公司2 樓西側加蓋鐵皮屋及屋內物品外，尚延燒
      燬及臺北縣汐止市○○街256巷8號金通公司2、3樓、頂樓
      加蓋建築物與內部物品、機械設備，並波及6 號欣川公司
      內之貨物等情，業據證人金通公司負責人戊○○、員工丁○○、欣川公司負責人己○○等於原審審理、證人即被告
      之子高群超、媳婦郭美秀等於偵查中證述歷歷，且有臺北
      縣政府消防局火災原因調查報告書所附現場相片47幀存卷
      可資佐證。又被告乙○○係宏紀公司實際負責人，亦經證
      人高群超、郭美秀一致證實。被告公司員工甲○○因本件
      火災遭燒傷之事實，猶有臺北縣政府消防局消防局火災原
      因調查報告書所附救護紀錄表在卷可稽。
（二）本件火災起火處之研判：
      證人即金通公司員工丁○○於原審結證稱：發現廁所後方
      有火跟煙霧，伊就跑到廁所後方去看，發現火是從宏紀公
      司竄燒過來，火從廁所後方兩戶相聯處燒過來，火從鐵皮
      縫隙燒出來。伊去拿滅火器噴時，有聽到隔壁宏紀公司人
      員稱火燒起來了，伊所見是從隔壁鐵皮屋加蓋處燒過來等
      語（見原審96年11月9 日審判筆錄第12、13頁）。現場燃
      燒後狀況略為：上開南陽街256 巷6號該廠房1樓均保持原
      狀，2樓、3樓僅靠西南側（鄰256巷8號後側）加蓋鐵皮牆
      壁有輕微受燒、變色外，其餘僅受煙燻，其煙燻程度尚屬
      輕微，且以靠西南側附近著較濃厚之碳粒子；上開南陽街
      256 巷6號3樓頂（頂樓加蓋）靠西南側鐵皮牆壁受燒、變
      色嚴重外，其餘處所僅受煙燻、高溫波及，並未見有火勢
      燃燒情形，其煙燻程度較2、3樓嚴重，且以靠西南側附近
      附著較濃厚之碳粒子，顯示該址火流是由8 號各樓層西北
      側燃燒波及所致。南陽街256巷8號東側鋼筋混凝土造外觀
      以2樓、3樓及3樓頂（頂樓加蓋）均有受燒，1樓處所尚保
      持原狀，該址西側鐵皮牆壁以靠10號2 樓相鄰處所受燒較
      為嚴重，反之則較輕微，經觀察8號2樓鐵皮牆壁受燒後有
      明顯斜角之摺痕且以靠南側（鄰10號2 樓）摺線較靠底部
      ；該址1 樓廠內建築結構、機具及擺設物品並未發現有受
      燒，亦無煙燻、高溫波及情形；該址3 樓頂（頂樓加蓋）
      均已祝融，鐵（架）皮建築結構已嚴重倒塌、彎（扭）曲
      ，內部擺設物品亦已嚴重燒損（失），且以靠東北側樓梯
      附近燒失、灰化情形最為嚴重，靠西側後方次之，顯示該
      樓層之火流主要是由3 樓東北側樓梯及西側鐵皮熱傳導及
      火勢向上之原理向上波及所致；該址3 樓均已遭祝融，鋼
      筋混凝土造建築結構已嚴重受燒、變色，內部擺設物品亦
      已嚴重燒損（失），且以靠東北側樓梯附近燒失、灰化情
      形最為嚴重，愈靠西側愈趨輕微，顯示該樓層之火流是由
      2樓東北側樓梯向上波及所致；該址2樓均已祝融，其受燒
      情形以愈靠西側受燒情形愈趨嚴重，愈靠東側受燒情形則
      愈趨輕微，另觀察西側鐵架鐵皮造牆壁及天花板以靠南方
      受燒較嚴重，靠北方受燒較南方輕微，顯示該樓層之火流
      是由西南側角落附近向東側波及；綜上所述，南陽街 256
      巷8號火流是由2樓西南側角落向東側方向延燒，並藉由東
      北側樓梯向上延燒，3 樓火流由東北側樓梯附近向西方延
      燒，並藉由東北側樓梯及西側鐵皮屋之鐵皮熱傳導及火勢
      向上之原理向上波及，延燒至3樓頂（頂樓加蓋)；綜合以
      上所述研判，南陽街256 巷8號火流是由2樓西南側角落附
      近最先起火燃燒，經觀察該處並未見任何可能造成火災之
      發火源，且該址西側鐵皮牆壁有明顯斜角之摺痕，該鐵皮
      摺痕應為最初發生火災時之殘留之痕跡，研判火勢應由10
      號2樓延燒所致。南陽街256巷10號東側鋼筋混凝土造外觀
      尚保持原狀，西側鋼架鐵皮牆壁及屋頂以靠北方約中間處
      所受燒較為嚴重，靠兩側均較該處所輕微；該址廠房內側
      1樓均保持原狀，3樓僅受輕微煙燻，該2 樓以靠西側加蓋
      之鐵皮屋附近有火勢燃燒情形外，其餘處所僅受煙燻、高
      溫波及，並未見有火勢燃燒情形，其煙燻程度以靠西側附
      近附著較濃厚之碳粒子，反之則愈趨輕微；另經觀察西側
      加蓋之鐵皮屋受燒情形以靠北方擺放之強力循環清洗機附
      近受燒較為嚴重，愈靠南方愈趨輕微，顯示該樓層之火流
      是由北方擺放之強力循環清洗機為起點向四周延燒；合依
      上述研判，火勢於南陽街256巷10號2樓西側加蓋之鐵皮屋
      靠北方擺設之強力循環清洗機附近為起點向四周延燒等情
      ，有卷附臺北縣政府消防局火災原因報告書可憑。被告亦
      不諱本件火災事故應為甲○○操作不當所致，足認本件火
      災之起火處係宏紀公司2 樓西北側擺設之強力循環清洗機
      周遭。
（三）本件火災起火原因之研判：
      本件起火處之宏紀公司2 樓西北側擺放強力循環清洗機附
      近，未發現有可能引（自）燃之危險物品或化工原料置放
      其內，可排除上述之類似物品引（自）燃之可能性；本件
      火災發生於上午10時8分許，該起火處樓層約有7名員工在
      該處所工作，且起火處所離可進出之樓梯及昇降梯尚有段
      距離，外人顯然不易侵入廠內至起火處所附近，且經挖掘
      該起火處所地面碳化物以靜態式頂空濃縮分析法及氣相層
      析質譜儀進行化驗，除檢出含有甲苯溶劑外，並未檢出含
      有其他可燃性縱火促燃劑，該甲苯溶劑為該起火處所之強
      力循環清洗機台本身清洗溶劑，故因外人侵入縱火之可能
      性較低；再本件火災起火處所附近係使用甲苯為清洗劑之
      極高危險性場所，經現場勘查、挖掘起火處附近，並未發
      現有任何可能遺留之火源或盛裝容器，故因遺留火種（煙
      蒂、蚊香．．．）引燃之可能性較低；復經現場勘查、挖
      掘起火處所之強力循環清洗機台附近並未掘獲有異常之電
      源配線，故因電氣因素引燃之可能性較低等情，已據卷內
      臺北縣政府消防局火災原因調查報告書及所附火災證物鑑
      定報告等揭載綦詳。又證人即宏紀公司操作強力循環清洗
      機員工甲○○於偵查中結證稱：伊當時人就在宏紀公司 2
      樓洗銅管，伊離開2、3分鐘後回來要結束這個工作，看到
      有不明液體，伊關掉開關，就看到角落冒火，伊腳部被燒
      到等語（見偵查卷第73頁），於原審復結證稱：當天伊在
      清洗銅管，銅管放進去強力循環清洗機啟動開關後，伊有
      離開約30秒，當伊回來準備關機器時，看到洗銅管鐵盒上
      有東西流出來，是濃稠狀灰色，伊不知道是什麼東西，伊
      就趕快按停止開關，火就啪一聲從角落起來，伊腳就被燒
      傷。乙○○是公司老板，伊只知道他負責機器，但他沒有
      教過伊操作強力循環清洗機時碰到這種狀況如何處理等語
      明確（見原審96年11月9 日審判筆錄）。參以財團法人工
      業技術研究院工業安全衛生技術發展中心之物質安全資料
      表顯示甲苯為具有高度易燃、刺激眼睛、皮膚、呼吸系統
      等特性，熔點為-95℃、閃火點僅4.4℃，俱徵起火原因應
      為宏紀公司員工甲○○操作強力循環清洗機清洗銅管時，
      發生甲苯溶劑溢漏之情形，甲○○一度離開操作現場，離
      開時間長短，甲○○前後敘述不一，又無其他相關事證可
      供調查，固無從遽予認定，惟俟其折返操作現場，發現甲
      苯溶劑由鐵盒溢出，應已有相當數量之甲苯溶劑溢漏至地
      面，且有部分揮發，使放置該清洗機之陽台隔間內甲苯氣
      體濃度過高，致甲○○於關閉機器上之循環幫浦之電源時
      ，電源開關在切換過程中所產生之火花引燃室內揮發之甲
      苯氣體與溢漏之甲苯溶劑而引燃大火無疑。
（四）按被告乙○○為宏紀公司實際負責人，以從事銅管加工為
      業，屬勞工安全衛生法所稱之雇主，對勞工應施以從事工
      作及預防災變所必要之安全衛生教育訓練，且對於具有危
      險性之機械或設備操作人員、處置或使用危險物、有害物
      作業之人員，尚應施以每3年至少3小時之勞工安全衛生在
      職教育訓練，此觀諸勞工安全衛生法第23條第1 項，勞工
      安全衛生教育訓練規則第17條第1項、第3項等規定即明。
      此為被告應盡之注意義務。又甲苯（TOLUENE ）此一有機
      溶劑，具有毒性，吸入甲苯蒸氣濃度約50ppm ，即有輕微
      嗜睡及頭痛等癥狀，約50-100 ppm，會刺激鼻子、喉嚨和
      呼吸道，約100ppm會引起疲勞及暈眩；超過200ppm引起之
      症狀與酒醉類似，眼花、麻木和輕微噁心；超過500ppm引
      起精神混亂和不協調；更高濃度（約10000ppm）則更進一
      步抑制中樞神經系統，會導致無意識和死亡；更嚴重暴露
      可能引起腎臟衰竭，皮膚接觸初期可能引起溫和的刺激，
      長期接觸可能導致皮膚炎。又其具有易燃性，應避開靜電
      、火焰、火花、熱及引火源。由於甲苯是易燃性及毒性液
      體，工作人員應受適當有關物質之危險性及安全使用法之
      訓練。遇有溢漏，應循下列程序處理：1.在污染區尚未完
      全清理乾淨前，限制人員接近該區。2.確定清理工作係由
      受過訓練之人員負責。3.穿戴適當之個人防護裝備。4.對
      該區域進行通風換氣。5.撲滅或除去所有發火源。6.通知
      政府安全衛生與環保相關單位（參卷內物質安全資料表）
      。被告明知宏紀公司之強力循環清洗機係於機器內填充甲
      苯溶劑清洗銅管，尤應注意甲苯具有上開危險及有害之特
      性，對於操作上開強力循環清洗機之工作人員，應當定期
      （每3年至少3小時）施以關於甲苯危險性及安全使用法之
      勞工安全衛生在職教育訓練，而依其情形，亦無不能注意
      之情事。惟證人丙○○就操作上開強力循環清洗機之員工
      甲○○所受教育訓練之內容，於本院結證稱：被告未曾親
      自對甲○○實施訓練，係由伊為之，一開始伊教她打開排
      風機，然後做清洗劑的檢查，然後再依作業標準去操作機
      器。標準作業程序：先打開排風機、檢查清洗劑是否足夠
      、打開真空幫浦，是要讓中間的管子貼緊管壁、裝入待清
      洗的銅管、關掉真空幫浦開關、再打開壓縮空氣幫浦，把
      管子壓緊、再打開循環幫浦做清洗動作，清洗時間約20秒
      就完成清洗動作，關掉壓縮管的開關，再打開真空棒把管
      子貼緊，再把銅管取出，清洗過程中不可以離開現場。遇
      甲苯溢出時，伊只是教員工要把電源開關關掉。公司並未
      定期實施安全教育訓練等語（見本院98年5 月14日審判筆
      錄）。足見被告顯無視於甲苯之危險性及有害性，未定期
      對員工施以關於甲苯危險性及安全使用法之勞工安全衛生
      在職教育訓練；僅透過丙○○對員工施以操作前之訓練，
      且未對溢漏之處理傳授正確之處理步驟，致未受適當定期
      訓練之甲○○於發現甲苯溢漏之情形，未慮及揮發之甲苯
      氣體濃度是否過高，是否應先對該區域進行通風換氣，並
      除去所有發火源，即因一時情急，貿然立刻關閉該強力循
      環清洗機器上之循環幫浦之電源，致電源開關在切換過程
      中產生火花引燃室內揮發之甲苯氣體與溢漏之甲苯溶劑而
      失火，造成上開燒燬之結果。被告之過失，及其過失與現
      有人所在建築物之燒燬間，有相當因果關係，均灼然至明
      。至於證人丙○○於本院尚結證稱甲○○清洗之銅條數量
      不足，導致甲苯溶劑容易流出外面云云，雖與被告所辯相
      符，縱可信實，惟若甲○○受有適當之定期訓練，能對甲
      苯溶劑之溢出，採取正確之處理措施，仍可防免火災之發
      生，而非如實際上所發生者，乃甲○○貿然切斷電源，致
      生失火燒燬建築物等結果。是以證人丙○○於本院結證所
      述，無以資為有利於被告事實認定之論據。由於本件事實
      已臻明確，被告之選任辯護人於原審雖聲請就本件起火點
      、起火原因再送警察大學重為鑑定，核無必要，是未另送
      鑑定，附此敘明。
（五）綜上，被告所辯，無非推諉卸責之詞，不足採信。本案事
      證明確，被告之犯行堪予認定，應依法論科。
三、核被告乙○○所為，係犯刑法第173條第2項失火燒燬現有人
    所在之建築物罪。被告雖以一失火行為同時燒燬宏紀公司 2
    樓加蓋鐵皮屋、金通公司之建築物及宏紀公司、金通公司、
    欣川公司之廠房設備與內部物品等，惟刑法第173 條放火或
    失火燒燬現有人所在之建築物罪，其所謂燒燬，係指火力燃
    燒，喪失物之效用而言，必須其物喪失主要效用，始得謂為
    既遂。又刑法之失火罪，所直接侵害者係一般社會之公共安
    全法益，計算罪數仍應以行為個數為準（最高法院21年上字
    第391 號判例參照），私人之財產法益固亦同時受其侵害，
    但本罪所保護之客體係社會公安之法益，故其以一個失火行
    為燒燬多數建築物，或多數人之財產，仍祇論以刑法第 173
    條第2 項失火罪一罪，而不以其所焚之建物數或財物所有人
    數，分別定其罪名及罪數。準此，被告失火行為所侵害者為
    社會法益，應為單純一罪，就其失火亦燒燬宏紀公司、金通
    公司及欣川公司廠房設備與其內部物品之部分，自不構成同
    種想像競合，或與刑法第175條第3項失火燒燬住宅以外之物
    罪間構成異種想像競合等關係。公訴人請依想像競合犯論擬
    ，尚有誤會。
四、原審以被告犯罪事證明確，予以論罪科刑，固非無見。第查
    ：(1)呂俊福、庚○○等於原審係憑藉其特別知識經驗陳述專
    業意見，並非證人，而為鑑定人，原審竟以證人身分傳喚呂
    俊福、庚○○到庭，諭知證人具結義務及偽證處罰，命朗讀
    證人結文後具結之程序，其所踐履之程序顯有未合，原判決
    尚將上揭2 人結證所述採為判斷被告犯罪之依據，自屬判決
    違背法令。(2)原判決於事實欄認定本宏紀公司之強力循環清
    洗機改裝後使用頻繁，極易因操作不當或負荷過大使機械異
    常造成甲苯溶劑外洩，又認定被告疏未定期檢測修繕電源配
    線及未對機械零件維修汰舊換新，惟未說明其依憑，且核閱
    卷內證據資料，無一可支持上開認定，顯有認定事實不依證
    據之違法。被告上訴意旨否認犯罪，指摘原判決認定事實不
    當及訴外裁判云云。茲查：原判決認定事實，非無上開瑕疵
    可指，然除去上開瑕疵，合依卷內事證，仍難解免被告罪責
    ，已據本院論證如前，並敘明得心證之理由；又刑事訴訟法
    為求訴訟經濟，於第300 條本規定有罪之判決，得就起訴之
    犯罪事實，變更檢察官所引應適用之法條，即法院得就有罪
    判決，於不妨害基本事實同一之範圍內，自由認定事實，變
    更檢察官所引應適用之法條。而所謂事實同一，非謂全部事
    實均須一致，祇須其基本事實相同，其餘部分縱或稍有出入
    ，亦不失為事實同一；而本件檢察官起訴、原審及本院所審
    究者，俱為被告就95年10月3日上午10時8分宏紀公司失火及
    延燒之事實，有無過咎，其客觀構成要件、侵害客體、所保
    護法益咸無不同，亦毋庸變更起訴法條，所異者者，僅被告
    違反注意義務之情形如何，顯無逾越起訴範圍之問題，亦難
    謂有何刑事訴訟法第379 條第12款規定之未受請求之事項予
    以判決之違法。上訴意旨指為訴外裁判，非無誤會。綜上所
    論，本件上訴，雖非全然可採，惟原判決既有上開無可維持
    之瑕疵，自應由本院撤銷改判。爰審酌被告無視於甲苯之危
    險性及有害性，疏未定期對員工施以關於甲苯危險性及安全
    使用法之勞工安全衛生在職教育訓練，致員工未能對甲苯溢
    漏採取正確之處置措施，釀成本件火災事故，過失情節非輕
    ，應予非難，兼衡其無犯罪前科，此有本院被告前案紀錄表
    存卷可考，素行良好，惟其疏失所生損害甚鉅，犯罪後仍否
    認其就本件火災有何過失，一味諉過他人等一切情狀，量處
    如主文所示之刑，並諭知易科罰金之折算標準，資為懲儆。
    又被告犯罪時間在96年4月24日以前，所為係犯刑法第173條
    第2 項之罪，合於減刑條件，應減其宣告刑二分之一，並諭
    知易科罰金之折算標準，用期適法。
據上論結，應依刑事訴訟法第369條第1項前段、第364條、第299
條第1項前段，刑法第173條第2項、第41條第1項前段，刑法施行
法第1條之1，中華民國96年罪犯減刑條例第2條第1項第3款、第7
條，判決如主文。
本案經檢察官楊秀蘭到庭執行職務。
中    華    民    國    98    年     6    月    11    日
                  刑事第十二庭審判長法  官  蔡永昌
                                    法  官  施俊堯
                                    法  官  蔡新毅
以上正本證明與原本無異。
不得上訴。
                                    書記官  楊秋鈴
中    華    民    國    98    年    6     月    11    日
※附錄本判決論罪科刑依據之法條：
中華民國刑法第173 條（放火或失火燒燬現住建築物及交通工具
罪）
放火燒燬現供人使用之住宅或現有人所在之建築物、礦坑、火車
、電車或其他供水、陸、空公眾運輸之舟、車、航空機者，處無
期徒刑或7年以上有期徒刑。
失火燒燬前項之物者，處 1 年以下有期徒刑、拘役或 5 百元以
下罰金。
第 1 項之未遂犯罰之。
預備犯第 1 項之罪者，處 1 年以下有期徒刑、拘役或 3 百元以
下罰金。


司法院資訊處製作；財團法人民間司法改革基金會備份。
